【裁判字號】    98,易,2028
【裁判日期】    981215
【裁判案由】    侵占
【裁判全文】
臺灣板橋地方法院刑事判決              98年度易字第2028號
公  訴  人  臺灣板橋地方法院檢察署檢察官
被      告  丁○○
上列被告因侵占案件，經檢察官提起公訴（97年度偵字第32227
號），本院判決如下：
    主  文
丁○○意圖為自己不法之所有，而侵占對於業務上所持有之物，
處有期徒刑捌月，減為有期徒刑肆月，如易科罰金，以新臺幣壹
仟元折算壹日。
    事  實
一、丁○○曾於民國93年間因偽造文書案件，經臺灣高等法院以
    96年上訴字第1951號刑事判決處有期徒刑6 月，且得易科罰
    金，上訴後，經最高法院以98年度台上字第6302號刑事判決
    駁回上訴確定（尚未執行，於本案不構成累犯）。詎其仍不
    知悔改，於其擔任址設臺北縣永和市○○路○ 段70號之同心
    圓不動產公司負責人期間，因其具有地政士資格即有代書執
    照，負責受客戶之委託辦理不動產登記及貸款等業務，為從
    事業務之人，竟於95年11月間，受客戶吳林富貴委託處理其
    向乙○○買受坐落於臺北縣中和市○○路90巷6 號1 樓之房
    地（下稱系爭房地，登記名義所有權人乙○○，實際所有權
    人即乙○○配偶甲○○之兄連火恩）所有權移轉登記、稅金
    等事宜，並同時受乙○○、甲○○夫婦與丙○○、連火恩夫
    婦（渠等於96年3 月23日離婚）之委託處理連火恩與乙○○
    、甲○○間債權債務清算事宜，而於同年月13日，在乙○○
    位於臺北縣中和市○○路85巷11號住處，丁○○以方便日後
    計算代書費用及代為繳納塗銷費用、稅金等為由，要求乙○○將其用以扣繳系爭房屋貸款而開設於國泰世華銀行永和分
    行（下稱世華銀行）帳號000000000000號帳戶結清，並將帳
    戶內所餘之存款新臺幣（下同）96,343元先行交予伊作為預
    收費用，丁○○當場預先開立96,343元之收據1 紙交予乙○○收執，並於翌日即同年月14日某時許，陪同乙○○前往世
    華銀行結清上開帳戶，並收取現金96,343元；嗣於系爭房地
    之買賣程序已經完成後，乙○○與甲○○乃於96年3 月12日
    前往上開丁○○辦公室，請求丁○○返還上揭預收款扣除代
    書費、塗銷費及稅金等費用（當日結算合計13 ,492 元，惟
    於97年10月15日再次結算合計14,092元，起訴書誤載為「13
    ,492元」，茲予更正）後所剩餘之款項（當日結算剩餘款項
    82,851元，惟於97年10月15日再次結算剩餘款項係82,251
    元，起訴書誤載為「82,851元」，業經蒞庭檢察官當庭更正
    ），丁○○竟萌生歹念，意圖為自己不法之所有，基於侵占
    之犯意，以乙○○與丙○○間債務尚未清算完畢，且無現金
    可以還款云云藉故推托，拒絕返還，並簽發票號WG 0000000
    號、發票日96年3 月12日、面額80,000元之本票1 紙交予乙○○收執，作為前開剩餘款項之擔保，卻將上開款項予以侵
    占入己；迨乙○○欲再度前往上址向丁○○催討，發現該公
    司已停止營業，且無法與丁○○取得聯繫，始查悉前開預收
    款之剩餘款項已遭丁○○侵占。
二、案經乙○○訴由臺灣板橋地方法院檢察署檢察官偵查起訴。
    理  由
壹、證據能力方面：
一、除法律另有規定者外，不問何人，於他人之案件，有為證人
    之義務，而證人除未滿16歲或因精神障礙，不解具結意義及
    效果者外，應命具結；又證人或鑑定人依法應具結而未具結
    者，其證言或鑑定意見，不得作為證據，刑事訴訟法第176
    條之1 、第186 條第1 項、第158 條之3 定有明文。又法院
    於審判期日的調查證據程序，關於犯罪事實之調查與證明，
    只能以刑事訴訟法准許之法定證據方法（如被告之供述、人
    證、鑑定、文書、勘驗）為之。而告訴人係向司法警察機關
    或偵查機關申告犯罪事實而要求訴追之人，其於我國刑事訴
    訟法中，並非法定列舉之獨立證據方法，若以告訴人所陳親
    身經歷之被害經過，作為認定犯罪事實之依據時，乃居於證
    人之地位，亦即其證據方法為證人，必須踐行有關證人之證
    據調查程序，除非其有依法不得令其具結之情形，否則事實
    審法院應命其具結，若依法應具結而未具結時，該告訴人有
    關被害事實之陳述，無證據能力，法院不得採其陳述作為判
    決之基礎，最高法院94年度台上字第3825號判決意旨可資參
    照。經查，告訴人乙○○、證人甲○○、連火恩、丙○○均
    屬證人之證據方法，然渠等於偵查中接受檢察官訊問時所為
    之指述（詳見97年度他字第3675號偵查卷〈下稱他字卷〉第
    3 、8 至9 、24頁、97年度偵字第32227 號偵查卷〈下稱偵
    字卷〉第5 、9 至10、61至62頁），均未經具結，則揆諸前
    開法條規定與判決意旨，皆無證據能力。
二、再按被告以外之人於審判外之陳述，雖不符前4 條之規定，
    而經當事人於審判程序同意作為證據，法院審酌該言詞陳述
    或書面陳述作成時之情況，認為適當者，亦得為證據。當事
    人、代理人或辯護人於法院調查證據時，知有第159 條第1
    項不得為證據之情形，而未於言詞辯論終結前聲明異議者，
    視為有前項之同意，刑事訴訟法第159 條之5 定有明文，經
    查，除前開所述之證據外，本院以下所引用之證據，皆經被
    告與檢察官於審理時表示無意見而同意作為證據，且本院審
    酌該等證據作成之情況並無不適合作為證據之情形，揆諸上
    開法條規定，該等證據經合法調查之後，均有證據能力。
貳、實體方面：
一、訊據被告丁○○固坦承伊受吳林富貴、乙○○等人委託處理
    前開系爭房地買賣過戶等事務，並收受告訴人乙○○所交付
    自上開世華銀行帳戶所提領之現金96,343元，作為辦理系爭
    房地過戶事宜等費用之預收款，且於扣除相關費用後之剩餘
    款項82,251元，迄今尚未歸還，及伊於96年3 月12日簽發前
    開本票1 紙交予告訴人等事實，惟矢口否認有何業務侵占之
    犯行，並辯稱：因丙○○與乙○○間債務關係複雜、算不清
    楚，且該筆96,343元預收款係從房貸專用帳戶中提領，屬於
    丙○○之財產；況乙○○已將該筆預收款自系爭房地出售之
    價金中扣除，乙○○已分得70萬元，其中包括該筆96,343元
    ，故剩餘82,251元應還給丙○○，但因為伊找不到丙○○，
    所以至今未歸還；至於伊簽立該本票，係甲○○要求提供作
    為質押，且伊於該本票背面註記多退少補云云置辯。經查：
(一)、被告於95年11月間，接受客戶吳林富貴委託處理其向告訴人
    乙○○買受系爭房地之所有權移轉登記、稅金等事宜，並同
    時受告訴人乙○○、甲○○夫婦與丙○○、連火恩夫婦間之
    委託處理連火恩與乙○○、甲○○間債權債務清算事宜，且
    於95年11月13日，在上開告訴人住處，被告以方便日後計算
    代書費用及代為繳納塗銷費用、稅金等為由，要求告訴人將
    其前開世華銀行帳戶結清，並將帳戶內所餘之96,343元先行
    交予伊作為預收費用，被告當場預先開立96,343元之收據1
    紙交予告訴人收執，並於翌日即同年月14日某時許，陪同告
    訴人前往世華銀行結清上開帳戶，並收取現金96,343元，嗣
    於系爭房地之買賣程序完成後，告訴人乙○○與甲○○乃於
    96年3 月12日前往前開被告辦公室，請求被告返還前開預收
    款扣除代書費、塗銷費及稅金等費用後所剩餘之款項，被告
    簽發前開本票1 紙交予告訴人，然被告至今仍未歸還該筆剩
    餘款項之事實，業據被告坦認不諱，核與證人丙○○於本院
    審理時具結證述之情節大致相符，並有該本票影本1 紙、被
    告名片影本2 紙、被告95年11月14日簽立之收據影本1 紙、
    被告96年3 月1 日及97年10月15日所簽立之明細表各1 紙、
    告訴人前開世華銀行帳戶之存摺明細影本2 紙（詳見他字卷
    第10、11、12、13、26至27頁）在卷可證。是被告前開供述
    核與事實相符，堪以採信。則上開事實，洵堪認定屬實。
(二)、本案爭點係被告是否意圖為自己不法之所有，基於侵占之犯
    意，將該筆82,251元予以侵占入己？本院審酌下開證據，認
    定如下所述：
１、查上開96,343元款項係被告以將告訴人前開世華銀行帳戶結
    清，並將該帳戶內餘款提領作為預收款，而該帳戶係系爭房
    地之貸款代償專戶乙節，此為被告所不爭執，並有上開帳戶
    存摺影本可證，足見被告知悉該筆94,343元款項係自告訴人
    帳戶內所提領。再查，被告於96年3 月12日開立上揭本票1
    紙予告訴人乙節，如上所述，而衡諸常情，被告既以代書為
    業，對於簽立本票之法律效果應知之甚詳，苟被告認其與告
    訴人間並無80,000元債務存在者，何以開立該本票予告訴人
    作為擔保？此與常情相悖，至觀諸上開本票背面註記「多退
    少補」之字樣乙節，經本院勘驗屬實，此有本院勘驗筆錄（
    詳見本院卷第41頁）可證，至多僅得以證明被告於開立該本
    票時，被告與告訴人對於剩餘款之確切數額尚有未明，無從
    以該等記載作為有利於被告之認定；且被告於偵訊時自承：
    乙○○與他先生跑來伊的事務所說伊收乙○○代墊款96,343
    元，因為所有款項尚未結清；當時預收款有言明多退少補，
    所以伊開該本票給乙○○當質押；當初向乙○○及他的先生
    言明，預收款是多退少補，但到現在稅金、代書費都沒有結
    算，所以這部分還要再找乙○○結算等語（詳見他字卷第18
    至19頁），是被告明知該筆預收款如有剩餘款項，本應退還
    予告訴人甚明。復參酌被告於本院98年9 月15日準備程序時
    陳明：伊願意歸還上開款項等語（詳見本院卷第28頁反面）
    ，且於本院98年10月6 日準備程序時當庭與告訴人乙○○達
    成和解，和解內容係被告於98年11月15日前給付告訴人乙○○82,251元乙節，此有本院98年10月6 日和解筆錄1 份附卷
    可稽（詳見本院卷第48頁），然被告至今尚未履行該和解條
    件，亦未給付告訴人任何款項，且告訴人前持上開本票向法
    院聲請強制執行亦無成果乙節，業經被告供述在卷（詳見本
    院卷第42頁、第67頁背面），足見被告業將上開82,251元挪
    做他用，以致無力歸還，其意圖為自己不法之所有甚明。
２、再查被告自95年11月起至今，仍有證人丙○○之聯絡方式，
    且證人丙○○未曾更換電話門號，被告亦曾於告訴人乙○○
    提出本案告訴後打電話聯絡證人丙○○，然被告除於該通電
    話向證人丙○○提及尚有82,251元款項一事外，於系爭房屋
    完成交易手續後至今，皆未曾向證人丙○○表示其欲返還該
    筆剩餘款項，且至今亦未歸還等情，業據證人丙○○於本院
    審理時具結證稱：丁○○有打電話給伊提及8 萬元的事，但
    是在地檢署書記官打電話給伊後到地檢署開庭前的這段時間
    打的；（問：被告最早跟你提到8 萬元事情是何時？）在這
    通電話之前並沒有提到過；被告有無打電話給伊，伊忘了，
    但就算她有打電話給伊，也應該要說明目的，就伊印象中被
    告找伊並沒有說過8 萬元，8 萬元這件事就是伊剛才所說的
    情形；（問：被告跟你提8 萬元事情後，有無要拿8 萬元還
    你？）沒有；（問：你有無跟丁○○要這8 萬元？）沒有，
    且如果要還，已過2 年，早應要還；（問：房屋過戶後至今
    ，有無換過電話號碼？）沒有；（房屋過戶至今，你跟被告
    聯絡情形？）在接到地檢署電話後，她才打電話給伊說8 萬
    元如果要還應該是要還伊；（問：在接到地檢署電話前，被
    告有沒有打電話給你？）沒有等語（詳見本院卷第64頁反面
    至第65頁）明確，且證人丙○○之聯絡電話既係被告於本案
    偵查中所提出，此有被告98年3 月3 日陳報狀1 份（詳見偵
    字卷第26頁）可證，是以，被告自受委託處理本案前揭事務
    完畢至今已逾2 年，並未將該筆款項歸還予證人丙○○，甚
    至未與證人丙○○聯絡以釐清該筆款項之歸屬，遲至告訴人
    提出本案告訴後，始與證人丙○○聯絡，之後亦無還款之舉
    ，足見被告並無還款予證人丙○○之意。況查系爭房地實際
    所有權人係連火恩、登記名義人係告訴人，且因連火恩無力
    繳交系爭房屋貸款，而向告訴人、甲○○借貸繳還該筆房貸
    ，嗣後雙方協議以出售系爭房地之價款用以清償連火恩積欠
    告訴人、甲○○之借款，剩餘款項再由連火恩、丙○○分配
    ，且被告知悉上情乙節，業據被告陳明在卷，核與證人丙○○證述之情節相合，且有被告為告訴人與丙○○所擬訂之協
    議會、切結書各1 紙（詳見偵字卷第20頁）附卷可證，是被
    告顯然知悉前開預收款與證人丙○○無涉。故被告辯稱：伊
    認為要還款，也是還給丙○○云云，顯不足採。
３、復參酌吳林富貴於95年11月30日匯款70萬元至告訴人前開世
    華銀行帳戶乙節，此有合作金庫95年11月30日匯款回條聯影
    本、95年11月30日收據各1 紙（詳見偵字卷第32至33頁）在
    卷可證，固堪認定無訛。然觀諸被告所提出由告訴人書寫之
    買賣價款數據單1 紙（詳見偵字卷31頁），該數據之計算式
    雜亂無章，難以解讀，且雖有記載「96,343」與「700,000
    」兩筆數字，或同時並列於同一列加式中、或分列於不同之
    算式中，但絕無法得出該「96,343」之數字係包括於「700,
    000 」中之結論，況被告自承：乙○○的結算方式不利於丙○○，乙○○認為我偏袒丙○○，乙○○另外找江代書結算
    ；就乙○○的結算結果，雙方沒有達成協議等語（詳見本院
    卷第65頁反面），是被告既已知悉前開告訴人所書寫之計算
    式非雙方達成共識之結算，縱使告訴人將「96,343元」重複
    列計，但該價款數據之計算既非告訴人、甲○○與連火恩、
    丙○○間債務結算之結果，則被告辯稱：伊認為乙○○已在
    前開計算式中將預收款計算在內，乙○○已自買賣價款700,
    000 元中取回該筆預收款，所以該筆預收款應該還給丙○○
    云云，即屬無據。
４、因而，被告既已明知該筆96,343元預收款係屬於告訴人所有
    ，亦明知應將扣除相關代書費用、稅金之剩餘款項82,251元
    歸還予告訴人，卻仍拒不歸還，僅開立前開本票1 紙虛應故
    事，且實際上已無力歸還該筆款項，其侵占之犯意，昭然若
    揭。
(三)、綜上所述，告訴人於96年3 月12日向被告請求返還前開預收
    款之剩餘款項時，被告託詞未予返還而將之侵占入己之事實
    ，洵堪認定屬實。故本件事證已臻明確，被告犯行堪以認定
    ，應予依法論科。
二、查被告係代書之人，負責不動產移轉登記及貸款等工作，為
    從事業務之人，其因業務上原由而收受告訴人所交付之前開
    96,343元預收款，本應於扣除相關費用與稅金後之剩餘款82
    ,251元歸還予告訴人，卻將之侵占入己，故核被告所為，係
    犯刑法第336 條第2 項之業務侵占罪。爰審酌被告為從事業
    務之人，本應信守其與委託人間之信賴關係，忠實執行職務
    ，竟貪圖己利，擅取不正之財，且曾於93年間因偽造文書案
    件，經臺灣高等法院以96年上訴字第1951號刑事判決處有期
    徒刑6 月，且得易科罰金，並經最高法院以98年度台上字第
    6302號刑事判決駁回上訴確定，此有臺灣高等法院被告前案
    紀錄表1 份附卷可參，是其素行非佳，且侵占之數額非微，
    雖已與告訴人成立和解，然遲未履行和解條件，對於告訴人
    所生之損害甚鉅，及其犯後否認犯行，並無悔意，以及公訴
    人具體求處有期徒刑8 月為妥適等一切情狀，量處如主文所
    示之刑，以昭炯戒。又查本件被告業務侵占之犯罪時間係在
    96 年4月24日以前，合於中華民國96年罪犯減刑條例第2 條
    第1 項第3 款之減刑條件，應減其宣告刑至二分之一，並依
    同條例第9 條之規定，諭知易科罰金之折算標準，如主文所
    示。
據上論斷，應依刑事訴訟法第299 條第1 項前段，刑法第336 條
第2 項、第41條第1 項前段，刑法施行法第1 條之1 第1 項、第
2 項前段，中華民國96年罪犯減刑條例第2 條第1 項第3 款、第
7 條、第9 條，判決如主文。
本案經檢察官黃致中到庭執行職務。
中    華    民    國    98    年    12    月    15    日
                  刑事第十四庭審判長法  官  林淑婷
                                    法  官  陳昭筠
                                    法  官  饒金鳳
以上正本證明與原本無異。
如不服本判決，應於判決送達後10日內，向本院提出上訴書狀，
且上訴書狀應敘述具體理由，而上訴書狀未敘述上訴理由者，應
於上訴期間（即自收受判決書之翌日起算10日）屆滿後20日內補
提理由書。
                                    書記官  王春森
中    華    民    國    98    年    12    月    15    日
附錄本案論罪科刑法條全文：
中華民國刑法第336 條第2 項：
對於業務上所持有之物，犯前條第1 項之罪者，處6 月以上5 年
以下有期徒刑，得併科3 千元以下罰金。

司法院資訊處製作；財團法人民間司法改革基金會備份。
